【裁判字號】    89,訴,85
【裁判日期】    890531
【裁判案由】    違反山坡地保育利用條例等
【裁判全文】
臺灣基隆地方法院刑事判決                            八十九年度訴字第八五號
    公  訴  人  臺灣基隆地方法院檢察署檢察官
    被      告  甲○○
右列被告因違反山坡地保育利用條例案件，經檢察官提起公訴 (八十八年度偵字第五
七五二號)，本院判決如左：
    主      文
甲○○在公有山坡地內未經同意擅自占用，致生水土流失，未遂，處有期徒刑陸月，
緩刑參年。
如附圖所示Ａ部分之磚造平房（面積壹佰柒拾玖平方公尺）、Β部分磚造平房（面積
伍拾玖平方公尺）均沒收。
    事      實
一、甲○○為天澤早起會之會長，其明知基隆市○○區○○段六０一號之土地係中華
    民國所有之保安林地，由財政部國有財產局管理，並經行政院核定及台灣省政府
    公告劃定為山坡地範圍，竟意圖為自己不法及第三人不法之利益，未經許可，於
    八十八年五、六月間某日起，擅自與不知情之天澤早起會會員數人共同在前開基
    隆市○○區○○段六０一號土地上，於附圖所示Ａ、Ｂ部分分別興建磚造平房，
    面積各達一七九及五九平方公尺，作為天澤早起會聚會及休息之會館，並於其旁
    附圖所示Ｃ部分搭建面積十九平方公尺之貨櫃棚架及附圖所示Ｄ部分搭建面積二
    十一平方公尺之棚架，幸尚未致生水土流失。嗣於八十八年七月三日上午九時三
    十分許基隆市政府官員至現場勘查始發覺上情。
二案經基隆市警察局第一分局報請台灣基隆地方法院檢察署檢察官偵辦起訴。
    理      由
一、訊據被告甲○○對於右揭搭建、設置工作物之犯行均坦承不諱，且基隆市○○區
    ○○段六０一號之土地，地目為林地，係經臺灣省政府公告核定之屬於水土保持
    法所稱之山坡地及森林法所規範之保安林地，不惟有土地登記謄本一份附卷可稽
    外，亦有臺灣省政府於民國（下同）八十六年十月八日以八六府農水字第一六八
    八六七號公告暨所附臺灣省山坡地範圍地段明細表（訂正後）、台灣省政府八十
    七年四月八日八七府農林字第二三一七五號公告暨附件影本等各一件在卷為憑。
    且被告佔用該筆土地搭建工作物如事實欄所載之情形及面積，亦經臺灣基隆地方
    法院檢察署檢察官會同基隆市信義地政事務所至現場勘驗、測量屬實，有勘驗筆
   錄、現場照片六張、土地複丈成果圖各一紙在卷可參，再者，本院洽請國立海洋
    大學河海工程學系鑑定結果認定：「本地段之山坡植生狀況良好，在不受人為施
    工干擾情況下，應無致生水土流失之虞，現場勘驗顯示，被告係以先前他人整地
    區域加以整建，由於該處整地完成已久，是以複丈成果圖所示之ＡＢＣＤ與空地
    部分，並無發現明顯水土流失之現象」，有該校八十九年三月三十一日八九海河
    字第一五七五號函附卷足憑，綜上所述，本件事證明確，被告犯行堪以認定，應
    予依法論科。
二、核被告在公有保安林地擅自開挖整地興建建物之行為，係觸犯水土保持法第三十
    二條第四項、第一項前段之在公有山坡地未經同意擅自占用，致生水土流失未遂
    罪，被告所為，雖亦合於刑法第三百二十條第二項之竊佔罪及森林法第五十一條
    第三項、第一項之於他人保安林內擅自設置工作物罪，惟因水土保持法第三十二
    條第四項、第一項前段係前揭法條之特別法，依特別法優於普通法之法律競合關
    係應逕論以水土保持法第三十二條第四項、第一項之罪。又公訴人就被告所犯水
    土保持法第三十二條第四項、第一項前段之罪雖未據起訴，然本院認有實質上一
    罪之關係，基於審判不可分原則，自得一併予以審究，附此敘明。又被告利用不
    知情之早起會會員共同興建磚造平房，為間接正犯。爰審酌被告犯罪之動機、目
    的、手段、品行、智識程度、所生之損害等一切情狀，分別量處如主文所示之刑
    ，以資懲儆。末查，被告前未曾受有期徒刑以上刑之宣告，有臺灣基隆地方法院
    檢察署刑案資料查註紀錄表乙紙附卷可稽，其因不諳律法，一時失慮致罹刑章，
    屬偶發犯罪，其經此教訓當知所戒惕，信無再犯之虞，本院認對其所宣告之有期
    徒刑以暫不執行為適當，爰併予宣告緩刑三年，以勵自新。另被告所興建如附圖
    Ａ、Ｂ所示之磚造房屋（面積合計為二三八平方公尺），應依水土保持法第三十
    二條第五項予以宣告沒收。至於附圖Ｃ、Ｄ之貨櫃棚架及棚架等工作物，業據被
    告自行拆除完畢，此經本院至現場勘驗明確，有勘驗筆錄、照片等附卷可證，此
    部份自無庸為沒收之宣告，併予敘明。
三、又公訴意旨以被告佔用上開土地興建建物之行為另涉犯有山坡地保育利用條例第
    三十四條第一項之罪。經查被告所佔用之上開地號土地，雖亦經行政院核定公告
    為山坡地，惟依山坡地保育利用條例第三條之定義，該條例所謂之「山坡地」，
    係指「國有林事業區、試驗用林地及保安林地以外，經省（市）主管機關參照自
    然形勢、行政區域或保育、利用之需要，就合於左列情形之一者劃定範圍，報請
    行政院核定公告之公、私有土地：一、標高在一百公尺以上者。二、標高未滿一
    百公尺，而其平均坡度在百分之五以上者」。則為山坡地保育利用條例所稱之「
    山坡地」，並不包括國有林事業區、試驗用林地及保安林地，依上開條文文義觀
    之，應至為明確，查其當初立法意旨，應係考量上開「國有林事業區、試驗用林
    地及保安林地」，均有森林法足以規範，故無庸於山坡保育利用條例中重加規定
    。而上開地號土地既已公告為保安林地，即非山坡地保育利用條例所稱山坡地，
    應無違反山坡地保育利用條例之問題，公訴人認被告另涉有山坡地保育利用條例
    第三十四條第一項之罪即有未合。此外復查無其他證據證明被告確有公訴人所指
    此部分之犯行，原應為無罪之諭知，惟公訴人以之與前開論罪科刑部分為實質上
    一罪之關係，故不另為無罪判決之諭知，附此敘明。
據上論斷，應依刑事訴訟法第二百九十九條第一項前段，水土保持法第三十二條第四
項、第一項前段、第五項，刑法第十一條前段、第七十四條第一款，判決如主文。
本案經檢察官林楨森到庭執行職務。
中      華      民      國    八十九    年      五      月    三十一    日
                                台灣基隆地方法院刑事第三庭
                                        法  官  汪  梅  芬
右正本證明與原本無異。
對於本件判決如有不服，應於收受送達後十日內，向本院提出上訴書狀，上訴於臺灣
高等法院，並按他造當事人之人數附具繕本。
                                        書記官  陳  一  素
中      華      民      國    八十九    年      六      月      二      日
附錄法條：
水土保持法第三十二條第一項、第四項：
在公有或私人山坡地或國、公有林區或他人私有林區內未經同意自墾殖、占用或從
事第八條第一項第二款至第五款之開發、經營或使用，致生水土流失或毀損水土保持
之處理與維護設施者，處六月以上五年以下有期徒刑，得併科新臺幣六十萬元以下罰
金。但其情節輕微，顯可憫恕者，得減輕或免除其刑。
第一項未遂犯罰之。


司法院資訊處製作；財團法人民間司法改革基金會備份。
